臺灣新北地方法院民事裁定　　　110年度消債職聲免字第158號
聲　請　人　陳麗萍
非訟代理人　梁恩泰律師（扶助律師）
相　對　人　台新國際商業銀行股份有限公司

法定代理人　尚瑞強
相　對　人　遠東國際商業銀行股份有限公司

法定代理人　周添財


相　對　人　玉山商業銀行股份有限公司

法定代理人　黃男州
非訟代理人　朱逸君
相　對　人　凱基商業銀行股份有限公司


法定代理人　魏寶生


相　對　人　台灣金聯資產管理股份有限公司

法定代理人　郭文進
相　對　人　滙誠第二資產管理股份有限公司

法定代理人　莊仲沼


相　對　人　台新資產管理股份有限公司

法定代理人　吳統雄
相　對　人　花旗（台灣）銀行股份有限公司


法定代理人　莫兆鴻
非訟代理人　陳正欽
相　對　人　滙誠第一資產管理股份有限公司

法定代理人　莊仲沼

上列當事人因消費者債務清理事件，債務人聲請免責，本院裁定
如下：
    主  文
聲請人陳麗萍應予免責。
    理  由
一、按「法院為終止或終結清算程序之裁定確定後，除別有規定
    外，應以裁定免除債務人之債務。」「法院裁定開始清算程
    序後，債務人有薪資、執行業務所得或其他固定收入，扣除
    自己及依法應受其扶養者所必要生活費用之數額後仍有餘額
    ，而普通債權人之分配總額低於債務人聲請清算前2 年間，
    可處分所得扣除自己及依法應受其扶養者所必要生活費用之
    數額者，法院應為不免責之裁定，但債務人證明經普通債權
    人全體同意者，不在此限。」「債務人有下列各款情形之一
    者，法院應為不免責之裁定。但債務人證明經普通債權人全
    體同意者，不在此限：㈠於7 年內曾依破產法或本條例規定
    受免責；㈡隱匿、毀損應屬清算財團之財產，或為其他不利
    於債權人之處分；㈢捏造債務或承認不真實之債務；㈣聲請
    清算前2 年內，因消費奢侈商品或服務、賭博或其他投機行
    為，所支出之總額逾該期間可處分所得扣除自己及依法應受
    其扶養者所必要生活費用之半數，或所負債務之總額逾聲請
    清算時無擔保及無優先權債務之半數，而生開始清算之原因
    ；㈤於清算聲請前1 年內，已有清算之原因，而隱瞞其事實
    ，使他人與之為交易致生損害；㈥明知已有清算原因之事實
    ，非基於本人之義務，而以特別利於債權人中之一人或數人
    為目的，提供擔保或消滅債務；㈦隱匿、毀棄、偽造或變造
    帳簿或其他會計文件之全部或一部，致其財產之狀況不真確
    ；㈧故意於財產及收入狀況說明書為不實之記載，或有其他
    故意違反本條例所定義務之行為。」「債務人有前條各款事
    由，情節輕微，法院審酌普通債權人全體受償情形及其他一
    切情狀，認為適當者，得為免責之裁定」消費者債務清理條
    例（下稱消債條例）第132 條、第133 條、第134 條及第13
    5 條分別定有明文。又消債條例之立法目的，在於使陷於經
    濟上困境之消費者，得分別情形依該條例所定重建型債務清
    理程序（更生）或清算型債務清理程序（清算）清理債務，
    藉以妥適調整其與債權人及其他利害關係人之權利義務關係
    ，保障債權人之公平受償，並謀求消費者經濟生活之更生機
    會，從而健全社會經濟發展；消費者依清算程序清理債務，
    於程序終止或終結後，為使其在經濟上得以復甦，以保障其
    生存權，除另有上述消債條例第133 條、第134 條所規定不
    予免責之情形外，就債務人未清償之債務原則上採免責主義
    （消債條例第1 條、第132 條立法目的參照）。
二、本件聲請人前於民國109 年4 月27日向本院具狀聲請清算，
    經本院於110 年3 月16日上午11時，以109年度消債清字第
    158 號裁定准予開始清算程序，嗣由本院司法事務官以110
    年度司執消債清字第53號進行清算程序，並於110 年7 月13
    日裁定終結清算程序確定在案等情，業經本院依職權調取上
    開債務清理事件相關卷宗核閱屬實，依首揭消債條例規定，
    本院即應審酌有無消債條例第133 條、第134 條所定，應予
    不免責裁定之情形。
三、本院為審酌聲請人是否有消債條例第133、134條所定應不予
    免責之情事，已分別發函通知聲請人及全體債權人就本院應
    否裁定聲請人免責表示意見，除債權人台灣金聯資產管理股
    份有限公司（下稱台灣金聯資產公司）及台新資產管理股份
    有限公司（下稱台新資產公司），均未具狀作何聲明或陳述
    ，亦未於本院調查期日到庭外，其餘債權人均具狀表示不同
    意聲請人免責。茲將聲請人及債權人之意見分述如下：
  ㈠聲請人略陳：聲請人於法院裁定開始清算程序後之每月必要
    生活費用與聲請清算前2 年相同，依清算裁定認定聲請人每
    月必要生活費用15,910元。而聲請人名下並無財產，且於法
    院裁定開始清算程序後，並無工作，亦無領取任何社會補助
    ，每月僅由配偶郭基銘給付扶養費10,000元，扣除前開生活
    費用後，已無餘額，不足部分，尚仰賴女兒資助。是以，聲
    請人並無消債條例第133 、134 條規定不免責之情形。另聲
    請人因患有高血壓、高血脂、高血糖、暈眩症、心臟支架、
    雙側腕隧道症候群、雙側退化性關節炎、鼻咽管良性腫瘤切
    除等疾病，於就業市場亦屬弱勢等語。
  ㈡台新國際商業銀行股份有限公司、玉山商業銀行股份有限公
    司、凱基商業銀行股份有限公司、遠東國際商業銀行股份有
    限公司、花旗（台灣）銀行股份有限公司略以：請鈞院依職
    權調查聲請人是否有消債條例第133 條、134 條各款不予免
    責事由。
  ㈢滙誠第一資產管理股份有限公司、滙誠第二資產管理股份有
    限公司均略以：請鈞院依職權調查聲請人是否有消債條例第
    133 條、134 條各款不予免責事由。另消債條例並非幫助無
    誠意且不願意努力工作清償債務之人經濟上重生。倘鈞院准
    予債務人免責，則對於債權人及努力工作按時還款之一般債
    務人或更生債務人顯為不公，是債務人應分起努力工作清償
    債務等語。
四、經查：
  ㈠本件債務人無消債條例第133 條所定不予免責之情形：
  ⒈聲請人是否有消債條例第133 條所定應不予免責之情形，即
    應審認其是否合於「於清算程序開始後債務人有薪資、執行
    業務所得或其他固定收入，扣除自己及依法應受其扶養者所
    必要生活費用之數額後仍有餘額」及「普通債權人之分配總
    額低於債務人聲請清算前二年間，可處分所得扣除自己及依
    法應受其扶養者所必要生活費用之數額」此兩要件，此觀消
    債條例第133 條規定自明。
  ⒉查，本件聲請人於110 年3 月16日經本院裁定開始清算，已
    如前述。又聲請人自開始清算程序後，每月僅受有配偶郭基
    銘資助新臺幣（下同）1 萬元，子女郭薇姿不定期不定額資
    助生活費用不足額部分，且無領取失業給付、國民年金或其
    他各類補助等情，有新北市政府社會局110 年9 月17日新北
    社助字第1101791347號函、勞動部勞工保險局110 年9 月30
    日保退四字第11010209640 號函、中華郵政金融存摺封面暨
    內頁、台新銀行金融存摺封面暨內頁、配偶郭基銘及子女郭
    薇姿資助聲明書等件在卷可查（見本院卷第97、119 、177
    至189 頁）；且經本院依職權調閱聲請人勞工保險、收入及
    財產等資料，聲請人於107 至109 年度均無財產及收入資料
    ，且於96年1 月2 日後已無勞工保險投保資料（附於限閱卷
    可考）。是本院綜上事證等一切情事，足認聲請人於開始清
    算程序後，除上開子女扶養外，並無穩定收入所得，陷於生
    活仰賴他人支助之經濟困境，核與消債條例第133 條前段所
    定債務人之收入扣除必要生活費用後仍有餘額之要件不符，
    堪認無該條所定之應不免責事由存在。
  ㈡本件債務人無消債條例第134 條各款不予免責之情形：
    按消債條例關於清算程序係以免責主義為原則，不免責為例
    外，倘債權人主張債務人有消債條例第134 條其餘各款所定
    不免責之情事，自應由債權人就債務人有合於上開各款要件
    之事實，舉證以實其說。查，除債權人台灣金聯資產公司及
    台新資產公司均未表示意見外，其餘債權人等固均抗辯不同
    意聲請人免責云云。惟本件聲請人是否有消債條例134 條各
    款情事，債權人等均未具體說明或提出相當事證加以證明，
    且聲請人縱有他人協助日常生活必要之支出，亦非與消債條
    例第134 條第8 款之立法理由所明示之義務相違背，自難以
    此作為聲請人不免責之事由。且經本院復查聲請人無消債條
    例第134 條各款所規定之不免責事由，自難認聲請人有消債
    條例第134 條其餘各款所定不免責事由之情事存在。
五、綜上所述，本件聲請人業經本院為終止清算程序之裁定確定
    ，並無消債條例第133 條、第134 條各款所定應不予免責之
    情事存在，揆諸前揭法律規定，本件聲請人聲請免責為有理
    由，應予准許，爰裁定如主文。
中    華    民    國   110    年    11    月    29    日
                  民事第五庭  法  官  鄧雅心
本件正本證明與原本無異。
如不服本裁定應於送達後10日內向本院提出抗告狀，並繳納抗告
費新臺幣1,000元。
中    華    民    國   110    年    11    月    29    日
                              書記官  陳曉瑋